【裁判字號】    90,簡上,81
【裁判日期】    900712
【裁判案由】    確認本票債權不存在
【裁判全文】
臺灣臺北地方法院民事判決  九十年度簡上字第八一號
    上  訴  人  菘泰行銷管理顧問有限公司
    法定代理人  丙○○
    訴訟代理人  呂錦峰律師
    被上訴人    乙○○                    住台北市○○街卅九巷一號五樓
    被上訴人    甲○○                    住台北市○○路二０一巷四十九號二樓
    右二人
    訴訟代理人  鍾志宏律師
                陳垚祥律師
右當事人間請求確認本票債權不存在事件，上訴人對於中華民國八十九年十二月一日
本院臺北簡易庭八十九年度北簡字第八三四九號第一審判決提起上訴，本院判決如左
：
    主  文
上訴駁回。
第二審訴訟費用由上訴人負擔。
    事實及理由
一、被上訴人主張：上訴人持有以被上訴人名義簽發如附表所示之本票二紙（下稱系
    爭本票），向臺灣士林地方法院聲請裁定後強制執行，經以八十九年度票字第一
    七０四號裁定准予強制執行，惟上開本票金額業經被上訴人於民國八十九年三月
    七日、八十九年四月八日、八十九年五月十七日分別將新台幣（下同）一百萬元
    、五十五萬元及二十四萬元匯入上訴人之帳戶，故其票據債務已清償完畢，上訴
    人之本票債權因而消滅，為此提起確認本票債權不存在之訴。並聲明：駁回上訴
    人之上訴。
二、上訴人則以：兩造曾於八十九年二月十五日簽立協議書，此即被上訴人開立系爭
    本票之原因，依第七條約定：「乙方（即被上訴人）共同出具如附件本票（即系
    爭本票）予甲方（即上訴人）倘乙方完全履行本合約內容時，甲方應返還之，否
    則將本票票載金額為違約金，但由甲方行使票據權利。」亦即系爭本票乃擔保被
    上訴人依協議書約定所有義務之實現所開立，被上訴人應履行協議書第二至五條
    始得請求返還系爭本票，並非僅擔保協議書第二、三款之履行而已，現被上訴人
    就協議書第二、三條之履行均有遲延，且未依約履行協議書第四條、第五條約定
    ，是上訴人自得行使系爭本票權利充作違約金之給付。縱如原審所論，協議書第
    七條僅與第二條有關，被上訴人亦給付遲延，上訴人亦得行使系爭本票充作違約
    金。
三、兩造不爭執之事實：
（一）兩造曾於八十九年二月十五日簽立協議書，協議書第二條約定：「被上訴人同
      意歸還上訴人所代墊款項總金額二百四十八萬元，（暫定，今補貼上訴人之管
      銷費用十二萬元整，七日內由上訴人提出清單後，多退少補），還款方式與金
      額如下：（一）林方圓由匯至上訴人之六十九萬元整轉為償還上訴人貸款。（
      二）八十九年二月二十八日前支付上訴人一百萬元整。（三）餘款七十九萬元
      整於八十九年三月底還清上訴人。」第七條約定：「被上訴人共同出具如附件
      本票予甲方，倘被上訴人完全履行本合約內容時，上訴人應返還之，否則，將
      本票票載金額為違約金，但由上訴人行使票據權利。」第八條約定：「倘被上
      訴人未能履行第三條、第四條、第五條約定事項而導致上訴人受有損害時，上
      訴人得向被上訴人請求損害賠償，並得請求損害賠償一倍之違約金。」
（二）被上訴人因上開協議書而簽發如附表所示之本票，並於八十九年三月七日、八
      十九年四月八日、八十九年五月十七日及分別將一百萬元、五十五萬元、二十
      四萬元及匯入上訴人之帳戶。
（三）上訴人持系爭本票向法院聲請裁定後強制執行，經臺灣士林地方法院於八十九
      年六月二日以八十九年度票字第一七０四號裁定准予強制執行。
四、上訴人另主張系爭協議書磋商時，兩造確有意將如附表所示之本票作為被上訴人
    給付協議書第二條款項之擔保，惟上訴人簽約代理人為減輕舉證責任，及促使被
    上訴人忠實履行協議，故於第二條增加「完全」二字，將本票金額作為損害賠償
    額之預定，擔保被上訴人依約履行協議書第二至五條，至被上訴人若未依約履行
    第三、四、五條，且可證明損害或加計損害一倍之金額超過本票金額時，亦可依
    協議書第八條請求等語，惟為被上訴人否認，並謂協議書第七條之約定乃係為擔
    保被上訴人依第二條約定履行，至若被上訴人違反第三、四、五條約定，上訴人
    應依協議書第八條請求而不得行使本票權利，本件柀上訴人既已依協議書第二條
    之約定履行，本票債權應不存在等語。是本件兩造爭執之處在於協議書第七條之
    規範範圍，及第七條與第八條之關係為何？經查：
（一）按民法第九十八條明定，解釋意思表示，應探求當事人之真意，不得拘泥於所
      用之辭句。又解釋私人之契約應通觀全文，並斟酌立約當時情形，以期不失立
      約人之真意，最高法院十八年上字第一七二七號判例可資參照。
（二）從系爭本票之金額與到期日，與協議書第二條比較觀之，附表編號一之本票金
      額為一百萬元，到期日為八十九年二月二十八日，編號二之本票金額為七十九
      萬元，到期日為八十九年三月三十一日，又協議書第二條第二款約定被上訴人
      應於八十九年二月二十八日前支付上訴人一百萬元，及第三款約定被上訴人應
      將餘款七十九年萬元於八十九年三月底還清上訴人，兩者之金額與時間完全吻
      合，有兩造所不爭之協議書附卷可稽。足見立約當時，協議第七條之約定係為
      擔保被上訴人依協議書第二條之約定履行，且系爭本票即因協議書之第七條而
      開立，若被上訴人未能依約履行時，視上訴人未履行協議書之第二款或第三款
      而將附表編號一或編二之本票金額轉為違約金加以行使。
（三）再比較協議書第七條及第八條，第八條亦為違約金之約定，且第八條特別註明
      適用於被上訴人未能履行協議書第三條、第四條、第五條而導致上訴人受損害
      時，上訴人得請求損害賠償及損害額一倍之違約金，亦足認協議書第七條之適
      用範圍限於協議書第二條之履行，否則無須為第八條之約定。
（四）至證人唐子傑雖證稱第七條本來是根據第二條第二款和第三款數額來訂的，惟
      協議時經訴訟代理人建議增加了「完全」二個字，希望完全履行合約及為了確
      定違約金數額，故其規範範圍應包括第二至五條之違約事項等語（見九十年五
      月十六日準備程序筆錄），惟為被上訴人所否認，參以依協議書第七條僅約定
      於被上訴人未完全履行合內容時將本票票載金額為違約金，故於被上訴人有第
      三至五條之違約情事時，因系爭本票有二紙，即無法確定約定違約金數額為何
      ，縱認預定違約金數額為一百七十九萬元（即二紙本票之票載總額），上訴人
      得否持本票分開行使違約金債權尚有疑問，且上訴人須先確定損害額，始能決
      定依協議書第七條或第八條行使較為有利，亦不能達到上訴人所稱減輕舉證責
      任之目的，是依首開說明通觀契約全文及立約當時情形，上訴人主張依照舉證
      責任之難易來選擇適用第七條或第八條之依據，與契約文義及常理不符，不足
      採信。
（五）又按給付有確定期限者，債務人自期限屆滿時起，負遲延責任。而債務人給付
      遲延之法律效果，乃使債權人得請求賠償因遲延而生之損害，及定期催告履行
      以取得解除契約之權利，債務人依原來債之關係所負之給付義務，於契約解除
      前並未因遲延之發生而受影響，此觀之民法第二百二十九條、第二百三十一條
      及第二百五十四條之規定意旨自明。本件被上訴人分別於八十九年三月七日、
      八十九年五月十七日始還清協議書第二條第二款、第三款之一百萬元及七十九
      萬元之債務，而有給付遲延之情事，為兩造所不爭執，惟系爭本票在擔保協議
      書第二條第二款及第三款之給付，已如前述，上訴人於被上訴人給付遲延時既
      未行使票據權利而受領被上訴人之匯款，且上訴人於受領時並未另就遲延情事
      為任何主張，應認被上訴人依協議書第二條所負之給付義務因清償而消滅，則
      擔保該給付之系爭本票債權亦因而不存在，上訴人自無將系爭本票轉為違約金
      之理。
五、綜上所述，被上訴人主張已依系爭本票所載之文義清償為可採，從而原審判命系
    爭本票之票據債權不存在，於法並無不合，上訴意旨指摘原判決不當，為予廢棄
    改判，為無理由，應予駁回。
六、本件判決事證已臻明確，兩造其餘攻擊防禦及舉證，核與判決結果無影響，爰不
    另一一論述，附此敘明。
七、據上論結，本件上訴為無理由，依民事訴訟法第四百三十六條之一第三項、第四
    百四十九條第一項、第七十八條判決如主文。
中      華      民      國    九十      年      七      月    十二      日
                                民  事  第  六  庭
                                審  判  長  法  官  鄭純惠
                                            法  官  吳素勤
                                            法  官  胡宗淦
右為正本係照原本作成
如對本判決上訴，須於判決送達後廿日內向本院提出上訴狀
中      華      民      國    九十      年      七      月    十二      日
                                            法院書記官  劉寶鈴
附表：
編號    發票日     票面金額        到期日       發票人        受款人
                （新臺幣／元）
一、   89.02.15    一百萬         89.02.28      乙○○      菘泰行銷管理
                                                甲○○      顧問有限公司
二、   同  右     七十九萬        89.03.31      同  右      同  右


司法院資訊處製作；財團法人民間司法改革基金會備份。
